【裁判字號】    96,醫上,27
【裁判日期】    980714
【裁判案由】    損害賠償
【裁判全文】
臺灣高等法院民事判決                  96年度醫上字第27號
    上  訴  人  己○
                丁○○
                戊○○
    共      同
    訴訟代理人  陳郁仁律師
                劉昌崙律師
                林聖彬律師
    被上訴人    行政院衛生署新竹醫院
    法定代理人  丙○○
    被上訴人    甲○○
    共      同
    訴訟代理人  李文傑律師
    複代理人    乙○○
上列當事人間請求損害賠償事件，上訴人對於中華民國96年9月
14日臺灣新竹地方法院96年度訴字第430號第一審判決提起上訴
，本院於98年6月23日言詞辯論終結，判決如下：
    主      文
上訴駁回。
第二審訴訟費用由上訴人負擔。
    事實及理由
一、本件上訴人主張：
  (一)被害人楊一中乃上訴人己○之配偶、上訴人丁○○、戊○○
    之父。楊一中於民國92年11月間發現有輕微血尿、食慾下降
    、體重減輕等症狀，但無腰痛、小便疼痛情形，至被上訴人
    行政院衛生署新竹醫院（下稱被上訴人醫院）就診，楊一中
    向被上訴人甲○○醫師主訴：無病性血尿、但無腎絞痛、食
    慾差、體重減輕。甲○○為楊一中安排尿液檢查、腎臟超音
    波及腹部電腦斷層檢查後，診斷為腎結石，並於92年12月1
    日施以體外震波碎石術。但楊一中術後回家多次排尿，且以
    紗布過濾，均未見碎石流出，反見腰部、腎部位持續疼痛。
    92年12月6、8日楊一中二次回診，甲○○告稱已無結石，腰
    部疼痛是個人體質問題等語，亦未再安排回診。此後楊一中
    體力、食慾、體重均明顯下降，於93年1月中旬前往中國醫
    藥大學附設醫院急診就醫，經檢查係罹患腎盂及輸尿管交接
    處之移細性上皮細胞癌（ＴＴＣ），已屬末期，且移轉至肺
    臟及肝臟，僅能以化療改善症狀，喪失開刀痊癒之機會。則
    甲○○以錯誤之震波處治，致病情加遽、延誤治療，以致喪
    失生命，應有過失。
  (二)上訴人己○因被上訴人甲○○之過失而受有如下損害：看護
    費新台幣（下同）10萬6,416元，醫療費51萬9,358元，喪葬
    費31萬3,100元，喪失扶養費42萬8,680元，慰撫金120萬元
    。上訴人丁○○、戊○○則受有非財產上損害各120萬元。
    爰依民法第184條第1項前段、第188條第1項前段、第192條
    第1項、第2項及第194條規定，請求被上訴人應連帶給付上
    訴人己○256萬7,554元、上訴人丁○○、戊○○各120萬元
    並均加計法定遲延利息；另依民法第227條之1準用同法第19
    2條至194條、第544條規定，請求被上訴人醫院如數給付等
    語。惟原審為上訴人敗訴之判決，尚有不當，上訴人為此提
    起上訴並聲明：(一)原判決廢棄。(二)被上訴人應連帶給付上訴
    人己○256萬7,554元、上訴人丁○○、戊○○各120萬元，
    並自94年7月16日起至清償日止，按週年利率5%計付利息。
    (三)願供擔保請准宣告假執行。
二、被上訴人則以：
  (一)楊一中於92年11月24日首次至被上訴人醫院泌尿科門診，僅
    向被上訴人甲○○主訴於一週前因膀胱挫傷後血尿，並未述
    及係無痛性血尿、食慾及體重下降等情形。92年11月24日當
    天驗尿亦確有血尿，因此安排於92年11月27日到院檢查。92
    年11月27日楊一中到院接受靜脈注射泌尿系統影術檢查及腎
    臟超音波檢查，92年11月28日到院接受腹部電腦斷層攝影檢
    查。在電腦斷層攝影顯示左側腎盂內有一白色亮棒狀，配合
    腎臟超音波檢查，確認就是腎結石。在電腦斷層攝影同時顯
    示左腎有中度水腎，但沒有輸尿管腫瘤，認為最大可能性就
    是腎結石合併慢性發炎所造成，因此建議並安排體外震波碎
    石治療，應為合理的處置。楊一中於92年12月8日治療後回
    診經腎臟超音波檢查，診斷為左腎碎石，尿液檢查有血尿情
    形，故建議應接受進一步檢查，但楊一中並未回診接受檢查
    ，故楊一中與被上訴人醫院間之醫療契約已經終止。
  (二)被上訴人甲○○對於楊一中是否罹患左側輸尿管過渡性細胞
    癌，因無進一步之檢查，故難以預見。而一般醫師僅於輸尿
    管有阻塞之情形，始會考慮有無腫瘤問題，但從本件靜脈注
    射泌尿系統造影術報告觀察，楊一中之輸尿管暢通，因此甲
    ○○無從懷疑楊一中輸尿管有腫瘤現象。而92年11月27日之
    腎臟超音波報告中，雖疑有左腎腫瘤及左腎結石，但92年12
    月3日之電腦斷層檢查，僅記載楊一中左腎功能不佳及中度
    水腎，並未提及輸尿管腫瘤。又因當時楊一中有感染發炎現
    象，故先予以治療，建議後續追蹤檢查。92年12月8日做腎
    臟超音波檢查時，只記載左腎結石，並未記載疑左腎腫瘤，
    並因此建議楊一中繼續追蹤檢查。且從腹部電腦斷層之影像
    觀察，無法診斷出輸尿管過渡性細胞癌。另因無法從各項檢
    查中診斷出楊一中罹患有輸尿管腫瘤之症狀，故在醫療上沒
    有必要實施尿液細胞學檢查及泌尿道內視鏡檢查合併切片檢
    查。從而甲○○之診斷並無過失，楊一中死亡結果，不可歸
    責於被上訴人醫院，故被上訴人醫院與甲○○均無需負損害
    賠償責任等語，資為抗辯。並答辯聲明：(一)上訴駁回。(二)如
    受不利益判決，願供擔保請准免宣告假執行。
三、兩造不爭執之事實：
  (一)楊一中為上訴人己○之配偶、上訴人丁○○、戊○○之父，
    有戶籍謄本影本在卷可稽（見原審卷第9至10頁）。
  (二)楊一中於92年11月24日首次至被上訴人醫院泌尿科門診，由
    被上訴人甲○○診治，並實施膀胱超音波檢查、尿液檢查，
    並安排靜脈注射泌尿系統造影術（即腎盂攝影術）檢查，有
    被上訴人醫院外科門診病歷影本在卷可稽（見本院卷第138
    頁）。
  (三)楊一中復於92年11月27日至被上訴人醫院接受靜脈注射泌尿
    系統造影術（即腎盂攝影術）檢查、尿液檢查、腎臟超音波
    檢查，並安排於92年11月28日接受腹部電腦斷層攝影檢查，
    有泌尿系統攝影檢查報告、病歷、超音波報告單、電腦斷層
    攝影檢查報告影本附卷可稽（見本院卷第139至142頁）。
  (四)92年12月1日甲○○依據腎臟超音波檢查及腹部電腦斷層攝
    影檢查結果，診斷楊一中罹患左腎結石，並於當天下午為楊
    一中實施體外震波碎石術，有體外震波碎石術紀錄表可證（
    見本院卷第143頁）。
  (五)楊一中又於92年12月6日由被上訴人醫院泌尿科主治醫生即
    訴外人賴榮豪診治，並再給予腎臟、輸尿管、膀胱X光素片
    檢查及給予抗生素及止痛藥劑，有病歷影本附卷可稽（見本
    院卷第144頁）。
  (六)楊一中另於92年12月8日前往被上訴人醫院門診並接受腎臟
    、輸尿管、膀胱X光素片檢查、尿液檢查、腎臟超音波檢查
    ，病歷、檢驗報告、超音波報告單影本在卷可稽（見本院卷
    第145至147頁）。
  (七)依楊一中於92年11月、12月間於被上訴人醫院接受Ｘ光及腎
    盂攝影檢查所示，出現疑似左腎下端腫大的情形，在腹部電
    腦斷層影像中，注射顯影劑前，左腎盂內疑似有一鈣化點；
    注射顯影劑後，左腎下方腫大且灌注功能不佳，有輕微腎水
    腫情形。
  (八)楊一中於93年1月25日到訴外人中國醫藥大學附設醫院泌尿
    科急診並住院，93年1月29日因左側輸尿管腫瘤接受經輸尿
    管鏡手術及左側輸尿管腫瘤切片手術，證實為左側輸尿管過
    渡性細胞癌。嗣後楊一中一直在中國醫藥大學附設醫院接受
    治療，但於93年9月18日因輸尿管惡性腫瘤死亡，有中國醫
    藥大學附設醫院診斷證明書、死亡證明書影本在卷可稽（見
    原審卷第12至13頁）。
四、兩造爭執要點為：(一)侵權責任部分：1.被上訴人甲○○是否
    因過失未將輸尿管腫瘤列為鑑別診斷？是否因而致楊一中於
    死？2.被上訴人醫院是否應與甲○○連帶負損害賠償責任？
    (二)契約責任部分：被上訴人醫院是否因不完全給付而致楊一
    中於死？茲就兩造爭點及本院得心證理由分述如下：
  (一)侵權責任部分：
  1.按侵權行為法之規範目的，在於合理分配損害，因此過失之
    認定應採客觀標準。就醫療事故而言，所謂醫療過失行為，
    係指行為人違反依其所屬職業（如醫師），通常所應預見及
    預防侵害他人權利之行為義務。從而行為人只要依循一般公
    認之臨床醫療行為準則，以及正確地保持相當方式與程度之
    注意，即屬於已為應有之所有注意。又醫師在初診病患時，
    雖然資訊不完全，但仍必須依據病人之主訴、現有病史資料
    、身體檢查發現及已完成之檢驗等，思考可能的診斷，以便
    確認診療方向並採取適當之處置。惟因醫學非萬能而有其限
    制，且醫師並非造物者，因此醫師之臨床臆診雖然未必正確
    ，但只要醫師依照一般醫療常規進行合理檢查與診斷，即應
    認為無過失。
  2.次按腎結石與輸尿管腫瘤的臨床表徵近似，均可能有血尿、
    腹痛、食慾減退、體重減輕等症狀；而可能引起血尿的疾病
    很多，結石、腫瘤均有可能，有台灣泌尿科醫學會、國立成
    功大學醫學院附設醫院函文在卷可稽（見本院卷第106、124
    頁）。從而楊一中雖於92年11月24日首次至被上訴人醫院泌
    尿科門診，主訴有血尿等情形，惟被上訴人甲○○據此顯然
    尚無從診斷為輸尿管腫瘤，而須實施進一步檢查後，始得以
    確知。
  3.經查楊一中於92年12月1日前在被上訴人醫院接受Ｘ光及腎
    盂攝影檢查，出現疑似左腎下端腫大的情形，且在腹部電腦
    斷層影像中，注射顯影劑前，左腎盂內疑似有一鈣化點；注
    射顯影劑後，左腎下方腫大且灌注功能不佳，有輕微腎水腫
    情形。而依照楊一中當時主訴有血尿，再參照上述檢查結果
    ，並無法確定診斷出楊一中係罹患左側輸尿管過渡性細胞癌
    。因血尿之可能原因本屬多樣性，泌尿系統結石或癌症、感
    染等皆是眾多血尿原因之一。惟當時之超音波及電腦斷層檢
    查結果，左腎有鈣化，結石之診斷是合理的影像結果解釋。
    且對照被上訴人醫院於92年11月27日、及中國醫藥大學附設
    醫院於93年1月27日所作之超音波檢查，均提及左腎結石診
    斷，故被上訴人醫院之左腎結石診斷為合理。而目前醫院針
    對腎結石之治療方式，治療選擇之一為施行體外震波碎石術
    ，有行政院國軍退除役官兵輔導委員會台中榮民總醫院（下
    稱榮總）函文可證（見原審卷第92頁）。且財團法人長庚紀
    念醫院林口分院（下稱長庚醫院）亦鑑定認為，依楊一中之
    檢查結果所示，確實有左腎結石及腎水腫；從腹部電腦斷層
    的影像是無法診斷出病患罹患了左側輸尿管過渡性細胞癌，
    但電腦斷層呈現如上所述之病灶，則楊一中應確實患有左腎
    結石。以楊一中之結石大小判斷，體外震波碎石術應為首先
    的治療方式，亦有該院函文可按（見原審卷第130頁）。是
    據此足證楊一中於92年11月間確實罹患腎結石，故甲○○診
    斷楊一中罹患腎結石，復施以體外震波碎石術，並未違反一
    般醫療常規。
  4.又上訴人主張被上訴人甲○○應將輸尿管腫瘤列為鑑別診斷
    而未為之，即有過失云云。經查：
  (1)所謂鑑別診斷者，係指是否需臆測可能有其他類似疾病並加
    以排除，則該等其他可能性即為鑑別診斷；因此在醫師尚無
    法確定診斷之前，所有的可能診斷即為鑑別診斷。惟依楊一
    中所接受之各項檢查而言，需列為鑑別診斷者包括腫瘤、腎
    水腫和發炎、腎動脈栓塞。至於腎盂或腎腫瘤應該列為鑑別
    診斷的項目之一，無法逕行診斷為腫瘤。又所謂腎腫瘤並不
    包含輸尿管腫瘤，蓋人體的泌尿系統為腎臟、輸尿管、膀胱
    和尿道，腎臟又分為腎實質和腎臟的集尿系統（腎盂、腎盞
    ），一般腎腫瘤是指腎臟實質的腫瘤，而腎盞、腎盂和輸尿
    管腫瘤合併稱為上泌尿道腫瘤，有台灣泌尿科醫學會函文可
    稽（見本院卷第106、123頁）。又臨床上病患之症狀疑似罹
    患癌症，醫師可安排之檢查有泌尿道內視鏡、病理切片、尿
    液細胞學檢查及腹部電腦斷層或核磁共振掃描；而依楊一中
    之電腦斷層檢查結果，雖呈現低顯影部分及腹腔動脈疑似淋
    巴結存在，但臨床上仍不足以認定其罹患癌症，亦有長庚醫
    院函文可證（見本院卷第48至49頁）。而被上訴人甲○○原
    係同時懷疑楊一中有左腎結石及左腎腫瘤，有泌尿生殖系超
    音波報告單影本可稽（見本院卷第141頁）；但經腹部電腦
    斷層攝影檢查後，並未顯示有何不正常腫塊，因此甲○○始
    排除有左腎腫瘤之懷疑。故甲○○既已將左腎腫瘤列為鑑別
    診斷，並施以腹部電腦斷層攝影檢查以排除其可能性，衡情
    即與一般醫療常規相符。此外依一般醫療常規，甲○○既無
    需將輸尿管腫瘤列為鑑別診斷，亦即並未診斷可能為輸尿管
    腫瘤並加以治療；則甲○○未接續實施血管攝影、尿液細胞
    學檢查與泌尿道內視鏡檢查，即無過失可言。
  (2)次按人體輸尿管非常細，故楊一中若罹患左側輸尿管過渡性
    細胞癌，則其輸尿管應呈現阻塞現象。惟被上訴人甲○○為
    楊一中實施靜脈注射泌尿系統造影術（即腎盂攝影術）檢查
    結果，顯示兩側輸尿管通暢，有92年11月27日泌尿系統攝影
    檢查報告影本可證（見本院卷第139頁），因此依照一般泌
    尿科醫師標準，無從懷疑輸尿管有所病變。此外甲○○續為
    楊一中進行腹部電腦斷層攝影檢查後，並未顯示不正常腫塊
    ，則依當時檢驗進程，尚無從將輸尿管腫瘤列為鑑別診斷，
    從而甲○○之診斷並未違背一般醫療常規。
  (3)至於長庚醫院雖另鑑定認為，從楊一中之腹部電腦斷層亦發
    現有一低顯影的區域，腎臟發炎、腎臟血流不全或腫瘤都可
    能有此表現；另從其腹部電腦斷層也發現於左側腹腔動脈處
    已有淋巴腫大現象，可能是發炎感染所引起的，但腫瘤之可
    能性亦須列入考慮。如有懷疑腫瘤，可以考慮施行內視鏡檢
    查、尿液細胞學檢查，以作為輔助判斷依據，且對左側輸尿
    管過渡性細胞癌之確診，仍須做病理切片，固有上開函文可
    證。但榮總則鑑定認為，楊一中之左側腎門附近有疑似淋巴
    結腫大現象，亦有上開函文可稽。惟按腹腔動脈貫穿整個後
    腹腔，腎門則是指腎臟的內側緣中部凹陷處，因此所謂「左
    側腎門附近」與「左側腹腔動脈處」位置完全不同。從而楊
    一中究竟有無淋巴結腫大，長庚醫院與榮總既持不同見解，
    足證甲○○未將輸尿管腫瘤列為鑑別診斷、未做尿液細菌培
    養，亦未投予抗生素治療約4至6週後、再作電腦斷層檢查等
    情，依當時既有資料，並未違背一般醫療常規。況且甲○○
    為楊一中做尿液檢查時，因尿液出現感染現象，已給予抗生
    素治療，有如前述；且甲○○並建議繼續追蹤，惟楊一中並
    未回診，故甲○○當無法作進一步之診斷。
  (4)此外榮總鑑定意見亦認為，是否能引起醫師臨床上之懷疑，
    實屬醫師個人過往之經驗；且長庚醫院亦認為，每一檢查仍
    有其盲點存在，必須密切追蹤，有上開函文可證。至於上訴
    人雖主張：男性超過40歲，腎泌尿道腫瘤的比率大增，首先
    應懷疑為惡性腫瘤疾病云云，並提出台北市立忠孝醫院腎臟
    內科、國立臺灣大學附設醫院腎臟內科醫師聯合發表之文章
    「血尿的診斷與治療--2002年的新觀念」為證（見本院卷第
    73至87頁）。惟該文為醫師個人意見之發表，或可供提高醫
    療水準之參考，但尚不得據以為一般醫療常規之認定。
  5.另縱使被上訴人甲○○應將輸尿管腫瘤列為鑑別診斷，惟與
    楊一中之死亡結果間亦無相當因果關係：
  (1)按損害賠償之債，以有損害之發生及有責任之原因事實，並
    二者之間，有相當因果關係為成立要件。所謂相當因果關係
    ，指依客觀觀察，如無此行為，雖必不生此種損害，有此行
    為，通常即足生此種損害者，為有相當因果關係；如無此行
    為，仍生此種損害，或有此行為，通常亦不生此種損害，即
    無相當因果關係。
  (2)經查楊一中於93年1月29日因左側輸尿管腫瘤，接受中國醫
    藥大學附設醫院經輸尿管鏡手術及左側輸尿管腫瘤切片手術
    ，證實為左側輸尿管過渡性細胞癌，且癌細胞已有遠處轉移
    至肝臟，臨床上已屬第四期。對於已有遠處轉移的癌症，由
    於痊癒之機會非常渺茫，其五年內存活率低於10％，一般都
    以姑息療法控制病情，而化療則為主要之治療方法。又癌症
    並無明顯症狀而無法查知，故無法評估何時罹癌以確定其病
    程，病程進展速度與病患個體的差異性及腫瘤本身的病理特
    性有關。而輸尿管過渡性細胞癌從第1期至第4期，短則1至2
    年，長則數十年。若懷疑病患罹癌於泌尿道時，輸尿管鏡併
    切片是唯一可證實之方法。然亦非切片即必可證實，蓋病灶
    位置若太遠端，輸尿管鏡不易或不能達到以切片；或即使獲
    取切片，病理上不見得能就此診斷為過渡性細胞癌，因其標
    本不易大量取得，輸尿管鏡僅能取得微細標本；且若此癌屬
    向下侵犯病型，則輸尿管鏡僅能於表面切片，則不易獲取有
    罹癌組織，有上開榮總與長庚醫院鑑定意見可證（見原審卷
    第93、131頁、本院卷第47、48頁）。是據此足證縱使被上
    訴人甲○○將輸尿管腫瘤列為鑑別診斷，並進行輸尿管鏡併
    切片檢查，仍可能無法發現楊一中罹患癌症，因此甲○○之
    不作為與楊一中之死亡結果間，不能認為有相當因果關係。
  (3)再者縱使甲○○於92年11月間即診斷楊一中罹患輸尿管過渡
    性細胞癌，約屬第三期，五年存活率本為16%至33%；但因楊
    一中已有淋巴轉移，縱然積極治療，其五年存活率低於4%，
    治療與不治療相比，存活期差異可能僅有數週至數月不等，
    有台灣泌尿科醫學會函文在卷可稽（見本院卷第107、123頁
    ）。蓋因醫學並非萬能，無法治癒所有疾病，故縱使甲○○
    於92年11月間即診斷楊一中罹癌並加以治療，仍不能防免楊
    一中之死亡結果發生。是應認為甲○○之不作為與楊一中之
    死亡結果間，並無相當因果關係。
  6.從而被上訴人甲○○未將輸尿管腫瘤列為鑑別診斷，並未違
    背一般醫療常規，並無過失，與楊一中之死亡結果間，亦無
    相當因果關係。上訴人主張甲○○應負侵權行為損害賠償責
    任云云，並不可採。而甲○○醫既無庸負賠償責任，則上訴
    人主張被上訴人醫院應與甲○○連帶負損害賠償責任云云，
    亦屬無據。
  (二)契約責任部分：
  1.按醫院依醫療契約所負擔之債務，為提供醫療給付行為的方
    法債務，而非以實現特定結果為內容之結果債務。亦即醫院
    基於醫療契約，並未對病患承諾治癒疾病，而僅承諾依其良
    知、注意及科學既存知識，以從事疾病治療之行為。蓋醫學
    具有不確定性及高度專業性，每個病患對於相同醫療行為，
    反應未必相同，且許多醫療處置經常無法預先確定，因此病
    患不得以其疾病並未治癒，所預期之治療目的並未實現，而
    主張醫院未盡其契約上之診療義務。且醫院施行醫療行為時
    ，無論有償與否，均得基於專業知識與經驗，享有一定範圍
    之自由裁量權，不受病患之意見拘束或指揮監督，故醫療契
    約之性質應為委任契約，僅於契約當事人間例外約定以結果
    債務為契約之目的時，始為承攬契約（參見陳聰富教授著，
    醫療契約之法律關係（上），月旦法學教室，第72期，第92
    頁以下）。
  2.經查楊一中因血尿前往被上訴人醫院接受檢查，被上訴人醫
    院依約僅承諾為上訴人檢查異常病因與治療，並未對上訴人
    保證查明真正病因並徹底治癒，且被上訴人醫院畢竟並非造
    物者，客觀上亦無法就檢查治療之結果，負擔無瑕疵之保證
    責任。因此被上訴人醫院僅需利用各種可能的手段或方法，
    並盡其最大可能之注意以完成檢查與治療，即應認為已依債
    之本旨提出給付。而被上訴人醫院之履行輔助人甲○○已對
    楊一中經施予靜脈注射泌尿系統造影術（即腎盂攝影術）檢
    查、尿液檢查、腎臟超音波檢查、腹部電腦斷層攝影檢查、
    腎臟、輸尿管、膀胱Ｘ光素片檢查，依現有資料排除有腫瘤
    之懷疑後，診斷為腎結石，應屬符合一般醫療常規，有如前
    述，則據此足證被上訴人醫院已依債之本旨提出給付。至於
    楊一中嗣後雖經中國醫藥大學附設醫院診斷為左側輸尿管過
    渡性細胞癌，因而不治死亡，惟此係因腫瘤本身的病理特性
    所致，不能據以認定被上訴人醫院之給付不完全。從而上訴
    人主張被上訴人醫院為不完全給付而致楊一中死亡，而致上
    訴人受有損害，應負賠償責任云云，並不可採。
五、綜上所述，上訴人依民法第184條第1項前段、第188條第1項
    、第224條、第227條、第227條之1規定，請求被上訴人連帶
    賠償損害，並非正當。原審為上訴人敗訴之判決，並無不合
    。上訴意旨指摘原判決不當，求予廢棄改判，為無理由，應
    予駁回。
六、因本件事證已臻明確，兩造其餘主張、陳述及所提之證據，
    經本院審酌後認與判決結果不生影響，爰不逐一論列，附此
    敘明。
七、據上論結，本件上訴為無理由。依民事訴訟法第449條第1項
    、第78條，判決如主文。
中    華    民    國    98    年    7    月     14    日
                  民事第七庭
                        審判長法  官  鄭三源
                              法  官  呂太郎
                              法  官  邱  琦
正本係照原本作成。
合併上訴利益額超過新台幣150萬元以上，如不服本判決，應於
收受送達後20日內向本院提出上訴書狀，其未表明上訴理由者，
應於提出上訴後20日內向本院補提理由書狀（均須按他造當事人
之人數附繕本）上訴時應提出委任律師或具有律師資格之人之委
任狀；委任有律師資格者，另應附具律師資格證書及釋明委任人
與受任人有民事訴訟法第466條之1第1項但書或第2項（詳附註）
所定關係之釋明文書影本。
中    華    民    國    98    年    7     月    14    日
                              書記官  廖艷莉
附註：
民事訴訟法第466條之1（第1項、第2項）：
對於第二審判決上訴，上訴人應委任律師為訴訟代理人。但上訴
人或其他法定代理人具有律師資格者，不在此限。
上訴人之配偶、三親等內之血親、二親等內之姻親，或上訴人為
法人、中央或地方機關時，其所屬專任人員具有律師資格並經法
院認為適當者，亦得為第三審訴訟代理人。


司法院資訊處製作；財團法人民間司法改革基金會備份。
